ACORDAO-COMPLETO-2397662

ACÓRDÃO 1255/2020 ATA 17/2020 - PLENÁRIO

VISTOS, relatados e discutidos estes autos do Relatório de Inspeção realizada no Senado Federal pela Secretaria de Fiscalização de Pessoal - Sefip, no período de 10/6/2019 a 7/2/2020, com o objetivo de avaliar o cumprimento das determinações fixadas no Acórdão 2602/2013-TCU-Plenário (TC-Processo 019.100/2019-4, rel. min. Raimundo Carreiro, red. min. Walton Alencar Rodrigues) .
ACORDAM os Ministros do Tribunal de Contas da União, reunidos em Sessão do Plenário, ante as razões expostas pelo Relator, em:
9.1. considerar cumpridas as determinações expedidas por este Tribunal ao Senado Federal, por meio do Acórdão 2602/2013-TCU-Plenário, nos termos do art. 240 do Regimento Interno/TCU; 
9.2. com a finalidade de orientar o tratamento do tema relacionado ao pagamento da rubrica de "opção" do art. 2º da Lei 8.911/1994 e à incorporação de "quintos", dar ciência ao Senado Federal de que:
9.2.1. é vedado o pagamento das vantagens decorrentes do art. 193 da Lei 8.112/1990, inclusive o pagamento parcial da remuneração do cargo em comissão ("opção") , aos servidores que implementaram os requisitos de aposentadoria após 16/12/1998, data de publicação da Emenda Constitucional 20, que limitou o valor dos proventos à remuneração do cargo efetivo no qual se deu a aposentadoria, conforme o Acórdão 1599/2019-TCU-Plenário (rel. min. Benjamin Zymler) ; 
9.2.2. deve-se verificar a origem do pagamento de "quintos", se advindos de decisão judicial transitada em julgado ou não ou ainda de decisão administrativa e, na hipótese em que não houver decisão judicial passada em julgado ou quando se tratar de decisão administrativa, a vantagem de "quintos" incorporada com fulcro em funções comissionadas exercidas entre 8/4/1998 a 4/9/2001 deve ser destacada e transformada em "parcela compensatória" a ser absorvida por reajustes futuros concedidos nos proventos, na linha da solução definitiva da controvérsia conferida à matéria pela Suprema Corte, por meio do RE 638.115/CE, e consoante o Acórdão 442/2020-TCU-Segunda Câmara (rel. min. subst. Marcos Bemquerer Costa) ; 
9.3. apensar definitivamente este processo ao TC-Processo 019.100/2009-4 (autos de Monitoramento) , conforme previsto no art. 169, inciso I e § 2º, do Regimento Interno/TCU.

Inspeção realizada com o objetivo de avaliar o cumprimento das determinações constantes de acórdão que apreciou auditoria com o objetivo de verificar a legalidade dos valores constantes na folha de pagamento dos servidores.

Senado Federal.

3. Interessado: Tribunal de Contas da União.

Ministro Raimundo Carreiro.

13.1. Ministros presentes: José Mucio Monteiro (Presidente), Walton Alencar Rodrigues, Benjamin Zymler, Augusto Nardes, Aroldo Cedraz, Raimundo Carreiro (Revisor), Ana Arraes, Bruno Dantas e Vital do Rêgo.
13.2. Ministros-Substitutos presentes: Augusto Sherman Cavalcanti, Marcos Bemquerer Costa (Relator), André Luís de Carvalho e Weder de Oliveira.

MARCOS BEMQUERER

Trata-se do Relatório de Inspeção empreendida pela Secretaria de Fiscalização de Pessoal - Sefip no Senado Federal, no período de 10/6/2019 a 7/2/2020, com o objetivo de avaliar o cumprimento das determinações insertas ao Acórdão 2602/2013-TCU-Plenário (TC-Processo 019.100/2019-4, rel. min. Raimundo Carreiro, red. min. Walton Alencar Rodrigues) .
2.	O aludido decisum foi proferido em processo de Auditoria realizada no Senado Federal, em atendimento ao Acórdão 1755/2009-TCU-Plenário (rel. min. Raimundo Carreiro) , com o escopo de verificar a legalidade dos valores constantes na folha de pagamento daquela Casa Legislativa.
3.	O Acórdão 2602/2013-TCU-Plenário está sendo monitorado no TC-Processo 019.100/2009-4, de minha relatoria. Ao despachar naqueles autos de Monitoramento (peça 166) , determinei que fosse efetuada inspeção no Senado Federal, com vistas a examinar o atendimento às determinações firmadas no Acórdão 2602/2013-TCU-Plenário e, em especial, para avaliar possível descompasso existente entre o que determina o subitem 9.2.3 da precitada decisão e a documentação acostada à peça 152 (do TC-Processo 019.100/2009-4) , que estabelecia os procedimentos a serem adotados pelo Senado, mediante o Despacho 1.818/2018 - DGER/SF, para dar cumprimento ao comando fixado no referido subitem 9.2.3. 
4.	Desincumbindo-se do seu trabalho, equipe da Sefip elaborou o Relatório incluído à peça 23, com os quesitos de fiscalização e as correspondentes análises, que a seguir transcrevo com alguns ajustes de forma: 
"7. A presente ação de controle teve por objetivo verificar, mediante inspeção, o cumprimento do Acórdão 2602/2013-TCU-Plenário, proferido nos autos do TC-Processo 019.100/2009-4, bem como avaliar eventual descompasso existente entre o que determina o subitem 9.2.3 do aludido decisum e as medidas adotadas pelo Senado Federal em seu cumprimento.
8. A partir do objetivo do trabalho e a fim de avaliar em que medida os recursos estão sendo aplicados de acordo com a legislação pertinente, formulou-se a questão adiante indicada:
'Questão: a Administração do Senado Federal adotou as devidas medidas com vistas a dar cumprimento às determinações contidas no Acórdão 2602/2013-TCU-Plenário?'
9. Portanto o trabalho se traduziu em um misto de monitoramento e análise da documentação apresentada no anexo da peça 152, TC Processo 019.100/2009-4, e dos critérios adotados no Despacho 1818/2018-DGER, posteriormente retificado pelo Despacho 2343/2018-DGER (peça 17) , os quais trataram dos procedimentos a serem adotados para a aplicação do subitem 9.2.3 do Acórdão 2602/2013-TCU-Plenário.
1.4 - Metodologia utilizada 
10. Durante o planejamento e a execução da inspeção, foram levantadas informações acerca do cumprimento do Acórdão 2602/2013-TCU-Plenário constantes nos autos do TC Processo 019.100/2009-4, bem como por meio do Ofício 3609/2019-TCU/Sefip, de 2/8/2019 (peça 8) , reiterado pelo Ofício 6124/2019-TCU/Sefip, de 6/12/2019 (peça 15) , encaminhados à Diretora-Geral do Senado Federal.
11. A fim de atingir os objetivos da fiscalização foram utilizadas as seguintes técnicas de auditoria: análise documental; pesquisa em sistemas informatizados e sítios eletrônicos; confronto de informações e documentos; comparação com a legislação, a jurisprudência do TCU e Supremo Tribunal Federal.
1.5. Volume dos Recursos Fiscalizados (VRF) 
12. Considerando que esta fiscalização visa a constatar o efetivo cumprimento de determinação do TCU, adotou-se como VRF o benefício potencial relativo às determinações constantes no Acórdão 2602/2013-TCU-Plenário, cujo montante foi estimado em R$ 601,96 milhões de reais.
3. ANÁLISE DAS MEDIDAS ADOTADOS PELO SENADO FEDERAL
13. A fim de sistematizar as análises das informações prestadas pelo Senado Federal e para melhor compreensão dos assuntos abordados, segmentar-se-á a matéria na sequência dos dispositivos do Acórdão 2602/2013-TCU-Plenário.
Subitem 9.2.1 - adote providências com vistas à regularização dos pagamentos das remunerações cujo somatório situa-se acima do teto constitucional, em atendimento ao contido na Constituição Federal, art. 37, inciso XI, considerando o valor do subsídio mensal percebido pelos Ministros do STF, conforme Acórdão 1745/2011-TCU-Plenário e Acórdão 2142/2013-TCU-Plenário.
14. No bojo da auditoria, foram identificados 464 (quatrocentos e sessenta e quatro) servidores do Senado Federal recebendo remunerações cujo somatório se situava acima do teto constitucional, em desconformidade com o inciso XI do art. 37 da Constituição Federal de 1988 (peça 2, p. 31-36; peça 10, p.6-16; TC Processo 019.100/2009-4) .
15. Quanto à questão, a Administração do Senado Federal, por meio do Ofício 583/2013-ADVOSF, de 4/12/2013 (peça 80, p. 5-6; TC Processo 019.100/2009-4) , informou o seguinte:
'Informamos que o Ato nº 27/2013, de 10 de outubro de 2013, da Comissão Diretora do Senado Federal, determinou a aplicação imediata do item 9.2.1, tendo (...) sido aplicado na folha de outubro de 2013, sendo aplicadas as Resoluções ns. 13 e 14/2013 e Decisões posteriores do CNJ sobre pensão para todas as fontes pagas pelo Órgão Senado Federal. Por oportuno, destaco que estão em andamento os procedimentos para aplicação do teto constitucional remuneratório no âmbito do Poder Legislativo Federal, no que tange à acumulação de remuneração em mais de um dos órgãos desse Poder, com prazo estimado de 120 a 180 dias (expedientes e documentação em anexo) .'
Análise
16. De fato, em consulta à folha de pagamento do Senado Federal, observa-se que a Administração daquela Casa Legislativa vem adotando as medidas necessárias para aplicação do teto constitucional sobre a remuneração de seus servidores. Cita-se, como exemplo, os contracheques do servidor ativo Wilson Roberto Theodoro e da aposentada Andrea Goes Bakaj Rezende que demonstram a aplicação da 'Reversão Teto de Remuneração' sobre todas as parcelas que devem ser consideradas no cálculo do teto remuneratório constitucional (peça 20) .
17. Em complemento, quanto ao exame do cumprimento do teto constitucional, cumpre registrar que está em curso nesta Sefip o 5º Ciclo da Fiscalização Contínua em Folhas de Pagamento (TC-Processo 022.202/2019-6) , cujo objetivo é executar, de forma regular e automática, críticas na folha de pagamento dos órgãos e entidades dos três Poderes da União. De sorte que é possível fiscalizar continuamente os gastos com pessoal dos órgãos e entidades, coibir fraudes e irregularidades de forma tempestiva, bem como promover o aperfeiçoamento dos controles internos.
18. O trabalho se baseia primordialmente no desenvolvimento e execução de algoritmos (trilhas) que analisam automaticamente os dados cadastrais e financeiros dos servidores/pensionistas, em diversas bases de dados sobe custódia do TCU, apontando os casos em que há indício de irregularidade ou inconsistência de dados. Esses indícios são disponibilizados às unidades jurisdicionadas (UJs) para que prestem esclarecimentos por intermédio do Módulo Indícios do Sistema e-Pessoal.
19. Feitos esses apontamentos, entende-se haver elementos suficientes para considerar atendida a determinação do subitem 9.2.1 do Acórdão 2602/2013-TCU-Plenário.
Subitem 9.2.2 - providencie, nos termos do art. 133 da Lei 8.112/1990, assegurando o contraditório e a ampla defesa, a regularização das possíveis acumulações de cargos verificadas em relação aos servidores listados às fls. 155 a 161, Anexo 2, com exceção dos servidores Antônio Thomé e Olavo Nery Corsatto, cujos respectivos processos tramitam nesta Corte de Contas, informando a este Tribunal das medidas adotadas e dos resultados obtidos.
20. O Senado Federal informou, por meio do Ofício 583/2013-ADVOSF, de 4/12/2013 (peça 80, p. 2; TC-Processo 019.100/2009-4) , o seguinte:
'¿com o objetivo de garantir o contraditório e a ampla defesa, mas também com o fito de aplicar a decisão referida acima, já foram instaurados processos administrativos acerca de possíveis acumulações irregulares, ainda não finalizados por obedecerem aos prazos legais e razoáveis previstos para o curso do procedimento.'
21. Para tanto, foi instituído Grupo de Trabalho, por meio da PORTARIA DA DIRETORIA-GERAL n. 4.530, de 30/10/2013 (peça 80, p. 15; TC Processo 019.100/2009-4) , com vistas a tomar as medidas necessárias ao fiel cumprimento do subitem 9.2.2 do Acórdão 2602/2013-TCU-Plenário.
22. Posteriormente, o Senado Federal juntou aos autos do TC-Processo 019.100/2009-4 (peças 160, 178, 183) alguns processos administrativos instaurados para apuração das possíveis acumulações irregulares.
Análise
23. A partir das informações acima prestadas, o Senado Federal foi capaz de demonstrar o alcance das medidas adotadas com vistas a apurar os possíveis indícios de irregularidades nas acumulações de cargos verificadas na auditoria.
24. Ressalta-se, ainda, como informado no subitem anterior, que a Sefip monitora e analisa continuamente dados cadastrais e financeiros dos servidores/pensionistas, em diversas bases de dados sobe custódia do TCU, apontando os casos em que há indício de irregularidade ou inconsistência de dados.
25. Nesse cenário, cumpre informar que - em que pese o Senado ter demonstrado que cumpriu esta determinação - levantamentos feitos pela Fiscalização Contínua apontam que há 4 casos de acumulação de cargos pendentes de esclarecimentos. Deve-se frisar que estes casos são indícios de irregularidades e carecem de explicações, não constituindo necessariamente em descumprimento da determinação. De toda a sorte, caberá ao Senado encaminhar ao Tribunal, por meio do módulo indícios do sistema e-Pessoal, os devidos esclarecimentos quanto a esses indícios.
26. Feitos esses apontamentos, entende-se haver elementos suficientes para considerar atendida a determinação do subitem 9.2.2 do Acórdão 2602/2013-TCU-Plenário. 
Subitem 9.2.3 - adote as medidas administrativas cabíveis, visando a transformar a parcela referente ao pagamento da incorporação de quintos de FC e a vantagem prevista no art. 193 da Lei 8.112/1990 (FC/opção) concedidas a todos os servidores do Senado Federal (consultores legislativos, consultores de orçamentos, advogados, analistas legislativos, técnicos legislativos e auxiliares legislativos) , em especial os consultores legislativos relacionados nas fls. 169 a 171 do Anexo 2, até mesmo os aposentados, sem que tenham sido formalmente designados para o exercício de função comissionada de direção, chefia ou assessoramento, em desconformidade com os artigos 62 e 62-A da Lei 8.112/1990, 3º da Lei 8.911/1994, e 15 da Lei 9.527/1997, em parcela compensatória passível de atualização pelos índices gerais de reajuste aplicáveis às remunerações dos servidores públicos, a ser absorvida por ocasião: do desenvolvimento no cargo ou na carreira por progressão ou promoção, ordinária ou extraordinária; da reorganização ou da reestruturação dos cargos e da carreira ou das remunerações; da concessão de reajuste ou vantagem de qualquer natureza.
27. O Senado Federal, por meio do Ofício n. 340/2019-DGER, de 10/12/2019 (peça 17) , informou que foi exarado o Despacho n. 1.818/2018-DGER, posteriormente retificado pelo Despacho 2.343/2018-DGER, os quais trataram dos procedimentos a serem adotados para a aplicação do item 9.2.3 do Acórdão 2602/2013-TCU-Plenário. É o seguinte o teor do referido documento (grifos no original) :
'Adicionalmente, caso a presente instrução seja acolhida pela Senhora Diretora-Geral, sugerimos o seguinte algoritmo para o prosseguimento da instrução, em observância ao disposto nas Leis ns. 8.112/90 e 9.784/99:
Identificar as pessoas possivelmente afetadas pela decisão.
Iniciar processos individualizados:
Incluir o ato que gerou o processo (via da decisão da DGER) ;
Dar ciência ao interessado da tramitação do processo administrativo em que tenha a condição de interessado (art. 3°, inciso II, da Lei n. 9.784/99) ;
Instrução para o caso individual (por exemplo, informar as funções comissionadas exercidas que deram origem a VPNI, identificar as que forem inerentes aos cargos, indicar se haverá ou não a transformação em parcela compensatória, etc.) , incluir cálculos, se houver (art. 29, §1°, da Lei n. 9.784/99) ;
Intimar o interessado, nos termos do arts. 26 a 28 da Lei n. 9.784/99, em documento em que conste o número do processo individualizado, conforme o art. 44 da Lei n° 9.784/99;
Juntar alegações apresentadas pelo interessado, se houver;
Elaborar relatório indicando a decisão inicial de caráter geral (no caso, a decisão da DGER) , o conteúdo das fases do procedimento, a proposta de decisão objetivamente justificada que leve em consideração as alegações do interessado, encaminhando o processo [à] autoridade competente, conforme o art. 47 da Lei n. 9.784/99;
vii. Decisão no caso concreto;
viii. Publicação da decisão;
Após a publicação da decisão, seguir o procedimento já adotado regularmente pela SEGP e DGER, qual seja:
Lançamentos e acertos no sistema Ergon;
Notificação do interessado e prazo para pedido de reconsideração, conforme o art. 108 da Lei n. 8.112/90.
De acordo. Com base na instrução contida nos autos, ACOLHO o Parecer n. 356/2018-ADVOSF e a Informação n. 514/2018-SEAPOS/COBEP/SEGP como razões de decidir e, com fulcro na competência delineada no art. 72 do RASF, consolidado pela RES n. 13/2018, passo a decidir:
1. RECONHEÇO como inerentes as funções comissionadas associadas aos respectivos cargos/lotações:
Consultor Legislativo;
Consultor de Orçamentos;
Médico;
Analista de Informática Legislativa;
Técnico de Informática Legislativa;
Jornalista;
Relações Públicas;
Odontólogo;
Enfermeiro;
Técnico de Enfermagem;
Psicólogo;
Bibliotecário;
Assistente de Atividade Policial;
Policial legislativo Federal;
Coordenador de Atividade Policial;
Artíficie/Artesanato;
Analista Legislativo de Processo Legislativo;
Técnico Legislativo de Processo legislativo;
Motorista (com exceção das funções comissionadas previstas no Regulamento Administrativo, para as quais houve designações formais) ;
Analista Legislativo (FC07) , em decorrência do ATC 13/1998;
Técnico Legislativo (FC06) , em decorrência do ATC 13/1998;
Auxiliar de Enfermagem (FC05) ;
Função Técnica (FC07 e FC05, FC04 e FCO2) , equivalente, respectivamente, às funções inerentes de Analista de Informática Legislativa, Nível III e Técnico de Informática Legislativa, Nível II (áreas 1, 2 e 3) , Técnico de Informática Legislativa, nível II (área 4) e Auxiliar de Informática Legislativa, nível I, do então órgão Supervisionado de Informática do Senado Federal - PRODASEN;
GRAT. REPR (ATO 13-16-17/98) , equivalente às funções inerentes criadas pelos ATCs n. 13, 16 e 17/1998, referente às funções de Analista Legislativo (FC07) , Médico (FC07) , Odontólogo (FC07) , Psicólogo (FC06) , Enfermeiro (FC06) , Bibliotecário (FC06) e Técnico legislativo (FC06) , da Secretaria Especial de Editoração e Publicação - SEEP;
Segurança (FC06) .
2. DETERMINO que a SEGP adote o procedimento sugerido pela Assessoria Técnica e promova:
a revisão das parcelas compensatórias concedidas aos servidores aposentados e pensionistas, com vistas a considerar inerentes apenas as funções comissionadas associadas aos cargos/lotações relacionadas no item '1'; não se aplicando, portanto, o entendimento do item 9.2.3 do Acórdão 2602/2013-TCU-Plenário para as funções 'não inerentes';
a transformação em parcela compensatória, com efeitos a partir da publicação desta decisão, da Vantagem Pessoal Nominalmente Identificada (VPNI) referente à incorporação de quintos de FC e da vantagem prevista no art. 193 da Lei 8.112/90 (FC/Opção) , concedidas aos servidores ativos, aposentados e pensionistas, cuja concessão tenha ocorrido sem a designação formal prevista nos artigos 62 e 62-A da Lei n. 8.112/90 e 3° da lei n. 8.911/94, e 15 da Lei 9.5527/1997, nos termos do disposto no item 9.2.3 do referido Acórdão, limitado às funções comissionadas inerentes aos cargos relacionados no item '1', observando-se o devido processo legal insculpido nas Leis ns. 8.112/90 e 9.784/99;
3. Para o cumprimento do item '2.b', DELEGO ao Senhor Diretor da Secretaria de Gestão de Pessoas a competência necessária para decidir a efetivação da transformação em parcela compensatória, exclusivamente nos casos concretos, da rubrica de Vantagem Pessoal Nominalmente Identificada (VPNI) referente à incorporação de quintos de FC e da vantagem prevista no art. 193 da Lei n° 8.112/90 (FC/Opção) , concedidas aos servidores identificados no item '2.b', cuja concessão tenha ocorrido sem a designação formal prevista nos artigos 62 e 62-A da Lei n° 8.112/90 e 3° da lei n° 8.911/94, e 15 da Lei 9.5527/1997, nos termos do disposto no item 9.2.3 do referido Acórdão, limitado às funções comissionadas inerentes aos cargos relacionados no item '1'.'
28. Após a análise do histórico de criação dessas funções, foram relacionadas aquelas consideradas inerentes aos cargos efetivos para as adequações cabíveis.
29. Posteriormente, identificados os servidores ativos e inativos que teriam suas vantagens pessoais transformadas em parcelas compensatórias, foram abertos processos individuais de apuração. Inclusive, na oportunidade do envio da resposta a esta Corte, ainda havia processos aguardando a conclusão dos prazos de manifestação dos interessados.
30. Os processos concluídos foram registrados no sistema ERGON, com efeitos a partir de 12/7/2018, data da publicação do Despacho n. 1.818/2018-DGER. Os demais serão registrados à medida que forem concluídos.
31. Cumpre destacar que, com o aumento salarial ocorrido em janeiro/2019, já foi absorvida parte das parcelas compensatórias. Para os servidores ativos abrangidos pela decisão, a planilha demonstrativa está acostada na peça 17, p. 21-38. Nas planilhas constantes na peça 17, p. 41-58, constam os servidores inativos que foram abrangidos pela determinação do item 9.2.3. O Senado Federal esclarece que aqueles servidores que tiveram transformada em parcela compensatória a vantagem de incorporação de décimos (VPNI) em decorrência de ato de aposentadoria ou por determinação do TCU não foram incluídos nessa planilha.
32. Além disso, o Senado Federal informa que, desde a publicação do Acórdão 2602/2013-TCU-Plenário, nos processos de concessão de aposentadoria, transformou em parcela compensatória os décimos incorporados decorrentes do exercício de função comissionada atrelada ao cargo efetivo, de lotação ou sem designação.
33. No curso das ações ultimadas pelo Senado Federal para dar cumprimento ao item 9.2.3 do Acórdão 2602/2013-TCU-Plenário houve insatisfação por parte dos servidores daquela casa.
34. Nas peças 135, 136, 137 e 138 do TC Processo 019.100/2009-4 foram apresentados recursos de igual teor por quatro servidores diferentes. Após longa exposição das razões pelas quais consideram irregulares as providências adotadas pelo SF, entre elas violação ao Princípio da Isonomia entre servidores ativos e inativo, requereram a este Tribunal:
que seja determinada ao Senado Federal a suspensão imediata da aplicação disposta no item 9.2.3 do Acórdão 2602/2013-TCU-Plenário, uma vez que foram identificadas irregularidades acima expostas, com efeitos financeiros retroativos referentes aos descontos já efetivados nas folhas de pagamento dos servidores desde janeiro de 2019; e 
a fiscalização por parte do Tribunal de Contas da União no tocante às irregularidades apontadas no presente requerimento, em razão da aplicação do item 9.2.3 do Acórdão 2602/2013-TCU-Plenário, a fim de evitar danos de difícil reparação.
35. As peças foram analisadas pela Secretaria de Recursos que opinou pelo não conhecimento em razão de ilegitimidade recursal. A proposta foi acolhida pelo despacho do Ministro Benjamin Zymler acostado à peça 163.
36. Ainda sobre o cumprimento do item 9.2.3, o Ministro Raimundo Carreiro, no exercício da presidência desta Corte, por meio de despacho de 28/12/2018, peça 152 do TC Processo 019.100/2009-4, traz aos autos a insatisfação dos servidores integrantes da carreira de Policial Legislativo daquela casa.
37. O grupo argumenta que, contrariamente ao disposto no item 9.2.3, para a situação particular dos policiais legislativos, houve a designação formal para o exercício da FC-5, bem assim a respectiva publicação no Boletim Administrativo do Senado Federal.
38. Alegam que, até a devida nomeação, os policiais legislativos não estavam exercendo a FC-05 e não recebiam qualquer contrapartida monetária. Passaram a receber a gratificação com o aperfeiçoamento do ato administrativo que se deu com a designação do então Diretor-Geral do Senado Federal.
39. Por fim, sustentam que essas razões foram apresentadas nos processos individuais não tendo sido acatadas pela Administração. 
40. Desse modo, entendem haver um descompasso entre o comando do item 9.2.3 e os critérios adotados pelo Senado Federal ao deliberar sobre as funções que se enquadram na mesma natureza das funções atribuídas aos Consultores Legislativos. Finalizam requerendo a esta Corte:
'Por todo o exposto, e, visando a correta aplicação do Acórdão 2602/2013-TCU-Plenário no âmbito da Administração do Senado Federal, solicita-se a Vossa Excelência o reconhecimento da regularidade da incorporação dos quintos em decorrência do exercício da Função Comissionada de Assistente de Atividade Policial, Símbolo FC-05, conferidas a alguns policiais legislativos federais, dada a legalidade de sua previsão e a formalidade da designação, conforme boletins administrativos do pessoal números 1790-S e 1791-S, de 5 e 6 de novembro de 1998, respectivamente.'
41. Essa petição foi encaminhada por esta Corte para conhecimento da Diretoria-Geral do SF que solicitou a manifestação da Advocacia daquela Casa. A consulta realizada pela Diretoria-Geral foi baseada em dois questionamentos, senão vejamos:
'a)  a designação formal para o exercício de Função Comissionada é condição suficiente para o correto cumprimento da determinação disposta no item 9.2.3 do Acórdão 2602/2013-TCU-Plenário TCU?; e 
b)  o Processo de Movimentação de Servidor (PMS) em que conste a indicação para Função Comissionada pode ser considerado como designação formal válida para o seu exercício?'
42. Inicialmente, o parecer consignou que o comunicado foi enviado à Secretaria de Gestão de Pessoas daquela Casa, que se manifestou no sentido de que:
' (...) a designação formal não era requisito para o recebimento da função inerente de Assistente de Atividade Policial, símbolo FC-05. Conforme o Ato da Comissão Diretoria nº 18, de 1998, afirma que essas funções eram automaticamente atribuídas aos servidores ocupantes do cargo de Técnico Legislativo, área de Polícia, Segurança e Transporte, especialidade segurança, quando de sua lotação e/ou retorno ao órgão de origem, tanto que os ocupantes do cargo passaram a receber retribuição pelo exercício da função em [1º]/06/1998, embora tenham sido formalmente designados em novembro de 1998.'
43. Segue informando que:
'A Diretoria-Geral, por meio do Despacho n. 235/2019-DGER (doc. 00100.011391/2019-88) , em que veicula a presente consulta, manifesta-se no sentido de que, ao transformar a VPNI em parcelas compensatórias, não se restringiu à análise do cumprimento do requisito formal da designação, mas também considerou a natureza da função, conforme manifestação da Advocacia do Senado no Parecer n. 798/2018.'
44. Sobre o questionamento do item 'a', a Advocacia do SF, após extensa análise sobre o alcance da determinação constante no item 9.2.3, concluiu que (grifos no original) :
' (...) a designação formal para o exercício de FC inerente não é condição suficiente para o correto cumprimento da determinação disposta no item 9.2.3 do Acórdão 2602/2013-TCU-Plenário TCU. Significa que a designação formal não convalida a ilegalidade decorrente de as atribuições da FC inerente não corresponderem a funções de direção, chefia ou assessoramento.'
45. Em relação ao item 'b', informou:
'Para os casos em que a função comissionada se referir efetivamente a funções de direção, chefia e assessoramento, o Processo de Movimentação de Servidor (PMS) constitui ato administrativo que observa as prescrições legais e regulamentares, constituindo-se em ato de designação formal, válido e eficaz, desde que praticado pela autoridade competente e posteriormente publicado no Boletim Eletrônico do Senado Federal (BASF) .'
46. Finaliza seu parecer concluindo que o Senado Federal está cumprindo os exatos termos do item 9.2.3, conforme os fundamentos lançados por esta Sefip e expressamente adotados pelo então Ministro Relator como razões de decidir.
Análise
47. Sobre as providências ultimadas pelo Senado Federal, consignadas no Despacho n. 1.818/2018-DGER, posteriormente retificado pelo Despacho n. 2.343/2018-DGER, verificou-se que estão sendo ultimadas as providências necessárias para o cumprimento da determinação do Tribunal.
48. De início, ao identificar o rol de funções inerentes, com característica de parcela remuneratória de natureza permanente, além do critério da falta de designação formal, aquela Casa Legislativa realizou extensa análise sobre as atribuições das funções comissionadas.
49. Em parecer técnico da Advocacia do SF, Parecer n. 798/2018-ADVOSF, peça 17, p. 5, restou assentado que também seria necessário observar se as funções incorporadas atendiam às atribuições de direção, chefia e assessoramento, em observância ao art. 62 da Lei 8.112/1990.
50. A partir dessa acepção, foi estabelecido o rol de funções incorporadas indevidamente, além dos procedimentos necessários para regularização dos casos identificados.
51. Nos processos referentes a cada servidor, a Administração do Senado Federal recompôs a situação individual da VPNI referente a quintos/décimos a fim de verificar qual seria a real composição desconsiderando os períodos de função inerente.
52. Assim, nas planilhas da peça 17, p. 21-38, servidores ativos, a metodologia de ajuste foi demonstrada da seguinte maneira:
53. No caso dos servidores inativos, peça 17, p. 41-58, a memória de cálculo foi construída conforme abaixo, incluindo a parcela de opção:
54. Observou-se que não há reparos a fazer nos cálculos que estão sendo realizados pelo Senado Federal para a absorção das vantagens concedidas sem amparo legal. Cabe registrar que parte das parcelas compensatórias já foram absorvidas por ocasião do aumento salarial concedido em janeiro/2019. 
55. No que concerne às razões apresentadas na peça 152 do TC Processo 019.100/2009-4, objeto da determinação do Exmo. Ministro Relator Marcos Bemquerer, cumpre esclarecer o que se segue.
56. No que diz respeito aos critérios adotados no Despacho n. 1.818/2018-DGER/SF, verificou-se que estão em conformidade com o prescrito no 9.2.3 do Acórdão 2602/2013-TCU-Plenário.
57. Ao aplicar a decisão do TCU, a Diretoria-Geral do SF, regida pelo princípio da legalidade, bem assim fundamentada no poder hierárquico e no de autotutela, que possibilita a ordenação, coordenação, correção e controle dos atos administrativos internos da Administração, buscou a interpretação mais assertiva do conteúdo do referido item, observando, em sua completude, a determinação emanada desta Corte de Contas no exercício do controle externo. Dessa forma, conclui-se que a Diretoria-Geral do Senado está cumprido integralmente o comando do Acórdão do TCU, item 9.2.3, e incluiu no procedimento ali descrito outras vantagens que foram concedidas sem amparo legal, conforme decisão interna daquela Casa Legislativa. Portanto não se trata de extrapolação de cumprimento de determinação desta Corte de Contas. Trata-se de procedimento interno permitido pelo ordenamento jurídico em vigor. 
58. O requerido na peça 152 pelos servidores inconformados visa a obter benefícios de caráter pessoal, que fogem às competências deste Tribunal de Contas insertas no art. 71 da Constituição Federal de 1988 c/c o disposto no art. 1º da Lei 8.443/1992 (Lei Orgânica do TCU) . Isso porque não cabe a este Tribunal patrocinar interesses subjetivos, sem que se vislumbre mácula ao interesse público. A jurisprudência desta Corte é pacífica nesse sentido, a exemplo da Decisão 1.438/2002-TCU-Plenário, do Acórdão 4779/2011-TCU-Primeira Câmara, e do Acórdão 3690/2013-TCU-Plenário.
59. Cabe citar, também, o seguinte dispositivo do Regimento Interno do TCU
'Art. 263. O relator ou o Tribunal não conhecerá de requerimento que lhe seja diretamente dirigido por interessado na obtenção de quaisquer benefícios ou vantagens de caráter pessoal, devendo a solicitação ser arquivada após comunicação ao requerente.'
60. Portanto faz-se mister relembrar que requerimentos daquela natureza devem ser apresentados, no âmbito administrativo, diretamente ao órgão responsável pela análise ou, na esfera judicial, peticionados junto ao Poder Judiciário por se tratar de direito fundamental insculpido no art. 5º, inciso XXXV, da Constituição Federal de 1988.
61. Apenas a título elucidativo, em relação ao argumento de que houve designação formal para o exercício da Função Comissionada de Assistente de Atividade Policial, Símbolo FC-05 no mês de novembro/1998, destaca-se a decisão do Supremo Tribunal Federal no Recurso Extraordinário 638115, em 19/3/2015, de relatoria do Ministro Gilmar Mendes, senão vejamos:
'Ante o exposto, dou provimento ao recurso extraordinário, fixando a tese de que ofende o princípio da legalidade a decisão que concede a incorporação de quintos pelo exercício de função comissionada no período entre 8.4.1998 até 4.9.2001, ante a carência de fundamento legal.
Além disso, em razão da segurança jurídica, modulam-se os efeitos da presente decisão para obstar a repetição de indébito em relação os servidores que receberam de boa-fé os quintos pagos até a data do presente julgamento, cessada a ultra-atividade das incorporações em qualquer hipótese.'
62. A decisão foi recorrida em sede de embargos de declaração, sobre os quais restou decidido (grifos inseridos) :
'O Tribunal, por maioria, acolheu parcialmente os embargos de declaração, com efeitos infringentes, para reconhecer indevida a cessação imediata do pagamento dos quintos quando fundado em decisão judicial transitada em julgado, vencida a Ministra Rosa Weber, que rejeitava os embargos. No ponto relativo ao recebimento dos quintos em virtude de decisões administrativas, o Tribunal, em razão de voto médio, rejeitou os embargos e, reconhecendo a ilegitimidade do pagamento dos quintos, modulou os efeitos da decisão de modo que aqueles que continuam recebendo até a presente data em razão de decisão administrativa tenham o pagamento mantido até sua absorção integral por quaisquer reajustes futuros concedidos aos servidores. Os Ministros Ricardo Lewandowski e Celso de Mello proviam os embargos de declaração e modulavam os efeitos da decisão em maior extensão. Ficaram vencidos, nesse ponto, os Ministros Marco Aurélio e Rosa Weber. Por fim, o Tribunal, por maioria, também modulou os efeitos da decisão de mérito do recurso, de modo a garantir que aqueles que continuam recebendo os quintos até a presente data por força de decisão judicial sem trânsito em julgado tenham o pagamento mantido até sua absorção integral por quaisquer reajustes futuros concedidos aos servidores, vencidos os Ministros Marco Aurélio e Rosa Weber. Tudo nos termos do voto do Relator. Afirmaram suspeição os Ministros Luiz Fux e Roberto Barroso.'
63. Assim, de todo modo, desde a decisão supra, não há que se falar em incorporação de quintos após 11/11/1997, data da vigência da Lei 9.527/1997, anteriormente à designação dos interessados para a Função Comissionada de Assistente de Atividade Policial, Símbolo FC-05.
64. Ademais, acerca dos valores indevidamente pagos a título de opção aos servidores inativos, impende registrar o recente entendimento firmado no Acórdão 1599/2019-TCU-Plenário, de Relatoria do Ministro Benjamin Zymler:
'9.4. firmar entendimento de que é vedado o pagamento das vantagens oriundas do art. 193 da Lei 8.112/1990, inclusive o pagamento parcial da remuneração do cargo em comissão ('opção') , aos servidores que implementaram os requisitos de aposentadoria após 16/12/1998, data de publicação da Emenda Constitucional 20, que limitou o valor dos proventos à remuneração do cargo efetivo no qual se deu a aposentadoria.'
65. [Dessarte], somam-se à determinação veiculada no item 9.2.3 do Acórdão 2602/2013-TCU-Plenário essas duas recentes decisões: a impossibilidade da incorporação de quintos no período de 8/4/1998 a 7/9/2001, por carência de amparo legal (RE 638115) , bem assim a vedação ao pagamento da parcela de opção aos inativos que se aposentaram após 16/12/1998, em razão da proibição de perceber proventos em valor superior ao da atividade no cargo no qual se deu a aposentadoria (Acórdão 1599/2019-TCU-Plenário, Ministro Relator Benjamin Zymler) .
66. Portanto, em sede de monitoramento do item 9.2.3 do Acórdão 2602/2013-TCU-Plenário, com amparo no art. 243 do Regimento Interno do TCU, conclui-se que a determinação desta Corte de Contas, no que concerne a transformação da parcela referente ao pagamento de incorporação de quintos de FC e a vantagem prevista no art. 193 da Lei 8.112/1990 (FC/opção) sem que os servidores tenham sido formalmente designados para o exercício de função comissionada de direção, chefia ou assessoramento, em parcela compensatória passível de absorção, está sendo adequadamente cumprida pelo Senado Federal.
Subitem 9.2.4 - adote providências para que os médicos que doravante venham a ingressar nos quadros do Senado Federal cumpram a jornada de trabalho determinada pelo art. 19 da Lei 8.112/1990, exigida para todos os servidores.
67. Não obstante o Senado Federal ter informado que adotou providências no sentido de cobrar dos novos médicos a jornada estabelecida no art. 19 da Lei 8.112/1990 (peça 80, p.13; TC Processo 019.100/2009-4) , a constatação do estrito cumprimento desta determinação carece de elementos fáticos, tendo em vista que não houve contratação de médicos para o quadro de servidores daquela Casa Legislativa após a prolação do Acórdão 2602/2013-TCU-Plenário.
Subitem 9.2.5 - adote para os servidores que exerçam função de confiança a jornada integral de trabalho de 40 horas semanais, mediante controle de frequência, condizente com a 'integral dedicação ao serviço', de que trata o § 1º do art. 19 da Lei 8.112/1990.
68. Em que pese o Senado Federal ter adotado medidas no sentido de cobrar dos servidores que exerçam função de confiança a jornada integral de trabalho de 40 horas semanais (peça 80, p. 13; TC Processo 019.100/2009-4) , entende-se que este subitem perdeu a eficácia tendo em vista o novo entendimento desta Corte de Contas consubstanciado no Acórdão 8006/2017-TCU-Segunda Câmara, de relatoria do Ministro-Substituto André de Carvalho, cujo posicionamento se extrai do enunciado abaixo transcrito:
'É lícito aos órgãos e entidades da Administração Pública Federal definir a jornada de trabalho dos ocupantes de cargos em comissão e de função de confiança dentro do intervalo de seis a oito horas diárias, pois a legislação não sujeita os ocupantes de cargo em comissão ou de função de confiança necessariamente à jornada máxima de quarenta horas semanais, não havendo equivalência entre os termos legais 'integral dedicação ao serviço' e 'cumprimento da jornada máxima de trabalho'.
69. Portanto, segundo esse novo entendimento, o 'regime de integral dedicação ao serviço' constante no art. 19, § 1º, da Lei 8.112/1990, não vincula os ocupantes de cargo em comissão ou função de confiança ao exercício de jornada de trabalho máxima de quarenta horas semanais. Nesse sentido, é o trecho do voto condutor da aludida decisão reproduzido a seguir (grifo inseridos) :
'9. O deslinde do presente feito deve passar pelo confronto das alterações promovidas na Lei nº 8.112, de 1990, com os precedentes jurisprudenciais definidos pelo TCU. 
10. A aprofundada análise dos precedentes jurisprudenciais definidos pelo TCU tende a evidenciar que a legislação não correlaciona a 'integral dedicação ao serviço' ao 'cumprimento da jornada máxima de trabalho', de tal sorte que, por isso, a legislação não sujeita os ocupantes de cargo em comissão ou de função de confiança à jornada máxima de 40 horas semanais. 
11. Assiste razão à Secex/ES, então, quando ela aduz ser permitido à administração pública definir a jornada de trabalho dos seus ocupantes de cargos em comissão e de função de confiança dentro do intervalo de 6 a 8 horas diárias, com a jornada máxima de 40 horas semanais, conforme estabelecido em lei.'
70. Diante dessa nova manifestação, considera-se a ineficácia superveniente da determinação ora em análise, ante a nova orientação do TCU firmada no sentido de que a jornada dos servidores públicos ocupantes de cargo em comissão e funções de confiança deve observar os limites mínimo e máximo de seis horas e oito horas diárias, respectivamente, não podendo superar quarenta horas semanais, consoante previsto no art. 19 da Lei 8.112/1990. 
Subitem 9.2.6 - abstenha-se de considerar as horas trabalhadas, dentro da jornada de 8 horas diárias, como horas extras, em contrariedade ao art. 19 c/c art. 74 da Lei 8.112/90, a exemplo das evidenciadas nas tabelas com as horas extras pagas, referentes aos meses de junho de 2008 a julho de 2009 (peça 46) .
71. O Senado Federal, por meio do Ofício 583/2013-ADVOSF, de 4/12/2016, informou que publicou o ATO DO 1º SECRETÁRIO Nº 2, DE 2013 (peça 80, p. 17-19; TC-Processo 019.100/2009-4) , com o propósito de dar efetivo cumprimento à decisão do TCU.
Análise
72. Inicialmente cumpre assinalar que o referido normativo passou por alterações, estando atualmente em vigor o ATO DO 1º SECRETÁRIO Nº 2, DE 2017 (peça 19) . Esta norma disciplina a jornada de trabalho e o controle de frequência dos servidores do Senado Federal, previsto no art. 19 da Lei 8.112/1990.
73. No que interessa ao presente feito, cabe destacar o capítulo da norma que regulamenta o serviço extraordinário (peça 19, p. 5-7) , em especial o seu art. 13, abaixo transcrito: 
'Art. 13. O serviço extraordinário será remunerado nos termos do art. 73 da Lei nº 8.112, de 1990, e somente será admitido se for previamente autorizado pelo Diretor-Geral, conforme as condições legais e regulamentares e os limites estabelecidos neste Ato. 
§ 1º O serviço extraordinário será apurado no sistema eletrônico de controle de frequência e será remunerado pelos minutos que excederem o equivalente mensal a 40 (quarenta) horas semanais. 
§ 2º O pagamento de horas-extras será feito somente aos servidores autorizados que permanecerem submetidos ao controle eletrônico de frequência, durante todo o mês de competência.
§ 3º O disposto no § 2º aplica-se inclusive aos servidores dispensados do controle eletrônico de frequência para fins de aferição do cumprimento da jornada ordinária. 
§ 4º O descumprimento dos §§ 2º ou 3º, o registro manual de horário de entrada e/ou saída no sistema eletrônico de controle de frequência superior a 6 (seis) registros por mês; ou o registro de atesto em qualquer dia do mês, importarão em renúncia do servidor ao controle e à apuração da jornada extraordinária e obstará o reconhecimento e o pagamento de horas-extras quando verificadas quaisquer dessas ocorrências. (Redação dada pelo Ato do Primeiro-Secretário nº 5, de 2018) .
§ 5º O cálculo da remuneração do serviço extraordinário terá por base a remuneração mensal do servidor e não poderá ultrapassar mensalmente, para cada convocado, a importância equivalente à FC-1, sendo o restante convertido em banco de horas. 
§ 6º As horas-extras pagas aos servidores serão consolidadas em relatório mensal, a ser publicado no Portal da Transparência, contendo, de maneira individualizada, o nome, a lotação, o quantitativo e os valores.
§ 7º Fica vedado o pagamento do adicional de horas-extras aos servidores submetidos à jornada diferenciada, devendo as horas trabalhadas acima do limite mensal equivalente serem convertidas em banco de horas. 
§ 8º A vedação constante do § 7º deste artigo não se aplica aos servidores da Secretaria de Polícia convocados durante o seu intervalo interjornada por seu Diretor, após prévia aprovação do Diretor-Geral, para atender às necessidades de policiamento em situações excepcionais e temporárias de risco ou de grave ameaça ou em razão de manifestações. 
§ 9º A renúncia prevista no § 4º não se aplica ao servidor designado para exercer as atividades de motorista, salvo o descumprimento dos §§ 2º ou 3º. (Incluído pelo Ato do Primeiro-Secretário nº 3, de 2018) .'
74. Como se vê, a sistemática prevista na norma (§ 1º do art. 13) só permite pagamentos por serviços extraordinários que excederem o equivalente mensal a 40 (quarenta) horas semanais, apurado no sistema de controle de eletrônico de frequências. 
75. No mais, a norma estabelece critérios visando a maior transparência quanto aos gastos em horas-extras, mediante a publicação no Portal da Transparência de relatório contendo, de maneira individualizada, o nome, a lotação, o quantitativo e os valores desses pagamentos (http://www.senado.leg.br/transparencia/rh/servidores/horaExtra.asp) .
76. Entende-se, assim, que os regramentos presentes no ATO DO 1º SECRETÁRIO Nº 2, DE 2017, são aptos a evitar pagamentos de horas-extras dentro da jornada de trabalho, além de proporcionar maior controle social acerca desse tipo de gastos, estando em linha com a determinação do TCU constante no subitem 9.2.6 do Acórdão 2602/2013-TCU-Plenário.
Subitem 9.2.7 - adote providências para regularizar as contribuições devidas ao PSS, incidentes sobre a parcela referente à FC-08 vinculada à investidura, antes da publicação da Lei 12.300/2010, informando a este Tribunal, em 60 (sessenta) dias, os resultados obtidos.
77. Sobre essa determinação, o SF informou que foi designado grupo de trabalho, por meio da Portaria da Diretoria-Geral n. 4.529/2013 (peça 80, p. 14, TC Processo 019.100/2009-1) , com atribuição de tomar as medidas necessárias para o fiel cumprimento do item 9.2.7.
78. No Relatório de Gestão do exercício de 2013 daquela Casa Legislativa (peça 21) , o referido item foi incluído no rol de determinações pendentes de cumprimento, tendo em vista que estavam aguardando parecer com as orientações pertinentes da Advocacia do SF.
79. Assim, verifica-se que a Administração do SF está envidando os esforços necessários para promover a regularização das parcelas concernentes à previdência social. Desse modo, pode-se considerar que a determinação está sendo cumprida.
Subitem 9.2.8 - compense eventual concessão de direito ao recebimento de valores em atraso da FC-08 aos Consultores Legislativos aposentados, com os valores que já foram pagos a título de FC/opção (vantagem prevista no art. 193 da Lei 8.112/1990) e de VPNI de quintos de FC, sem amparo legal.
80. No desenvolvimento dos trabalhos, ao ser constatado que havia um rol de funções que eram inerentes aos cargos, no presente caso a FC-08 paga aos consultores legislativos, configurando uma parcela integrante da remuneração, é consequência lógica que esses valores deveriam integrar os proventos daqueles que as receberam na atividade.
81. Porém ressalta-se que essas parcelas seriam partes integrantes dos proventos, mas não a título de VPNI/opção, tendo em vista o disposto no item 9.2.3 do aresto em questão.
82. Nesse contexto, o presente item foi incluído no Acórdão 2602/2013-TCU-Plenário em contraposição ao item 9.2.1.1, que determinava a cobrança administrativa das quantias indevidamente recebidas a maior.
83. Porém o item 9.2.1.1 foi tornado insubsistente em sede de [pedido de reexame], por meio do Acórdão 1111/2017-TCU-Plenário. Desse modo, a determinação no sentido de compensar os eventuais valores devidos em atraso de FC-08 aos consultores legislativos aposentados, com os valores que já haviam sido pagos a título de FC/opção (vantagem prevista no art. 193 da Lei 8.112/1990) e de VPNI de quintos de FC, sem amparo legal, restou esvaziada.
Subitem 9.2.9 - em relação às pensões instituídas por servidores falecidos a partir de 31/12/2003, observe as orientações contida no Acórdão 2553/2013-TCU-Plenário (TC Processo 033.376/2010-7) .
84. Sobre a questão, o Senado Federal, por meio do Oficio 340/2019-DGER, de 10/12/2019, manifestou-se da seguinte maneira (peça 17, p. 2 e 40) :
'Quanto à deliberação constante do item 9.2.9 do Acórdão 2602/2013-TCU-Plenário, informamos que tal determinação foi cumprida em janeiro de 2014, sendo observadas as orientações contidas no Acórdão 2553/2013-TCU-Plenário nos cálculos dos proventos das pensões concedidas a partir de 31/12/2003.'
Análise
85. O objeto desta determinação cuida especificamente de legalidade de pensão civil, cujos atos concessórios são submetidos à apreciação do TCU via sistema e-Pessoal. Isso porque a Constituição Federal de 1988, em seu art. 71, inciso III, atribuiu ao TCU competência para examinar a legalidade, para fins de registro, dos atos de admissão e de concessões de aposentadorias, reformas e pensões, de modo que há nesta Corte de Contas processo específico destinado ao exercício de tal competência.
86. Os procedimentos para exame, apreciação e registro de atos de pessoal encontram-se estabelecidos na Instrução Normativa TCU 78/2018 e na Resolução TCU 206/2007. Essas normas dispõem que os atos de pessoal disponibilizados por meio do e-Pessoal devem ser submetidos previamente a críticas automatizadas, com base em parâmetros predefinidos.
87. Trata-se de verificações abrangentes, minuciosas e precisas, levando-se em conta as peculiaridades de cada ato, tais como: dados cadastrais, fundamentos legais, mapa de tempo, ficha financeira, assim como eventuais ocorrências de acumulação.
88. Dessa forma, para efeitos de monitoramento, mostra-se mais adequado enfrentar o mérito desta determinação caso a caso, quando da atuação do ato de pensão no sistema e-Pessoal. A título exemplificativo deste controle, a peça 22 apresenta todos os atos de pensão civil do Senado Federal, cujo instituidor faleceu a partir de 31/12/2003.
89. Feitas essas observações, entende-se haver elementos suficientes para considerar atendada a determinação do subitem 9.2.9 do Acórdão 2602/2013-TCU-Plenário.
Subitem 9.3 - recomendar ao Senado Federal que as nomeações de servidores para ocupar cargo em comissão sejam precedidas de parecer da Comissão Permanente de Verificação de Acumulação de Cargos Públicos no Senado Federal, instituída pelo Ato da Comissão Diretora nº 18/2006, observando também a Resolução 35/2013.
90. Em atendimento à recomendação acima, a Comissão Diretora do Senado Federal editou o ATO DA COMISSÃO DIRETORA Nº 26, de 2013, com vistas a redefinir os órgãos que serão representados na Comissão Permanente de Acumulação de Cargos, nos seguintes termos (peça 80, p. 20; TC Processo 019.100/2009-4) :
'ATO DA COMISSÃO DIRETORA Nº 26, DE 2013
Dá nova redação ao art. 2º do Ato da Comissão Diretora nº 18, de 2006, para redefinir os órgãos que serão representados na Comissão Permanente de Acumulação de Cargos.
 A COMISSÃO DIRETORA DO SENADO FEDERAL, no uso de suas atribuições regimentais e da competência estabelecida no art. 233 do Regulamento Administrativo do Senado Federal, com a redação aprovada pelo Ato da Comissão Diretora nº 14, de 2013, e tendo em vista a nova estrutura orgânica do Senado Federal, RESOLVE:
Art. 1º O art. 2º do Ato da Comissão Diretora nº 18, de 2006, passa a vigorar com a seguinte redação:
'Art. 2º Para receber, examinar e julgar os documentos necessários ao exercício das competências definidas no artigo precedente, o Presidente do Senado Federal designará a Comissão Permanente de Verificação de Acumulação de Cargos Públicos, composta por representantes da Presidência do Senado Federal, Primeira-Secretaria, Diretoria-Geral, Advocacia-Geral, Secretaria de Controle Interno e Secretaria de Recursos Humanos.
Parágrafo único. Os membros da Comissão Permanente de Verificação de Acumulação de Cargos Públicos serão designados pelo prazo de 2 (dois) anos, permitida uma recondução.' (NR) 
Art. 2º Este Ato entra em vigor na data de sua publicação.
Sala de Reuniões, 10 de outubro de 2013. Senador Renan Calheiros - Presidente, Senador Romero Jucá - 2º Vice-Presidente, Senador Flexa Ribeiro - 1º Secretário, Senador Ciro Nogueira - 3º Secretário, Senador João Durval - 3º Suplente de Secretário.
 Boletim Administrativo do Senado Federal, nº 5333, seção nº 2, de 11 de outubro de 2013, p. 3.'
Análise
91. Entende-se que a edição da norma supramencionada está em linha com a recomendação do TCU, tendo em vista que agora o objetivo da Comissão Permanente de Acumulação de Cargos não se restringe apenas em adotar providências administrativas estabelecidas pelo art. 133 da Lei 8.112/1990, mas também atuar preventivamente na verificação ou apuração de casos de servidores acumulando cargos públicos indevidamente.
92. Ressalte-se, ainda, que o subitem em análise consiste em recomendação do TCU, não trazendo em si natureza coercitiva típica de determinação. Sendo assim, sua implementação se insere no âmbito da conveniência e oportunidade do gestor, visto que tem como objetivo o aprimoramento da gestão pública. Nessa linha, pode o gestor pode atendê-la de diversas formas, ou mesmo deixar de cumpri-la em virtude de circunstâncias devidamente motivadas (Acórdão 73/2014-TCU-Plenário, de relatoria do Ministro Augusto Sherman) .
3. BENEFÍCIO EFETIVO DAS DELIBERAÇÕES
93. Como benefício efetivo decorrente do cumprimento das deliberações constantes no Acórdão 2602/2013-TCU-Plenário, estima-se uma economia para os cofres públicos no montante de R$ 595,85 milhões de reais, conforme discriminado a seguir:
Tabela 1 - Benefício efetivo das deliberações do Acórdão 2602/2013-TCU-Plenário
	Determinação do Acórdão 2602/2013-TCU-Plenário
	Benefício Potencial (R$) *
	Benefício Efetivo (R$) *

	Subitem 9.2.1 - teto constitucional
	110.261.321,30
	110.261.321,30

	Subitem 9.2.2 - acumulação de cargos públicos
	37.029.830,50
	37.029.830,50

	Subitem 9.2.3 - incorporação de quintos de FC 
	34.641.971,00
	34.641.971,00

	Subitem 9.2.4 - jornada de médico
	Benefícios potenciais
	Benefícios potenciais

	Subitem 9.2.5 - jornada de servidores que exercem função de confiança
	199.276.503,4
	199.276.503,4

	Subitem 9.2.6 - pagamento hora extra
	214.640.644,4
	214.640.644,4

	Subitem 9.2.7 - regularização das contribuições devidas ao PSS, incidentes sobre a parcela referente à FC-08 vinculada à investidura
	6.109.676,3
	-

	Subitem 9.2.8 - compensação eventual de direito ao recebimento de valores em atraso da FC-08 aos consultores legislativos aposentados
	Benefícios potenciais
	Benefícios potenciais

	Subitem 9.2.9 - adotar as orientações do Acórdão 2553/2013-TCU-Plenário
	Benefícios potenciais
	Benefícios potenciais

	Subitem 9.3 - nomeações de servidores para ocupar cargo em comissão
	Benefícios potenciais
	Benefícios potenciais

 (*) Montante correspondente ao valor que deixará de ser pago no período de dez anos (art. 98 da Portaria-Segecex 37/2018) ; Benefício potencial: benefício decorrente de deliberação do Tribunal cujo cumprimento ainda não foi verificado (art. 1º, VII, da Portaria-Segecex 37/2018) ; e Benefício efetivo: benefício decorrente do cumprimento de deliberação ou antecipado no âmbito administrativo em razão de ação de controle em andamento no Tribunal (art. 1º, VIII, da Portaria-Segecex 37/2018) . 
94. Espera-se, também, que o presente monitoramento contribua para o aprimoramento da gestão pública e dê efetividade às deliberações deste Tribunal de Contas.
4. CONCLUSÃO
95. Com base nas informações constantes no Oficio 340/2019-DGER, de 10/12/2019 (peça 17) , naquelas presentes nos autos do TC-Processo 019.100/2009-4, bem como nas extraídas dos cruzamentos nas bases de dados à disposição da Sefip, considera-se que a Administração do Senado Federal vem dando cumprimento às determinações constantes no Acórdão 2602/2013-TCU-Plenário.
96. No que diz respeito especificamente aos critérios adotados no Despacho n. 1.818/2018-DGER/SF, verificou-se que (...) estão em conformidade com o prescrito no subitem 9.2.3 do Acórdão 2602/2013-TCU-Plenário. Ademais, entendeu-se que o requerimento dos servidores do Senado Federal constante na peça 152, TC Processo 019.100/2009-4, busca tão somente que o TCU atue como instância recursal de decisão administrativa do Senado Federal, que foge às competências desta Corte de Contas insertas no art. 71 da Constituição Federal de 1988 c/c o disposto no art. 1º da Lei 8.443/1992. Isso porque não cabe a este Tribunal patrocinar interesses subjetivos, sem que se vislumbre mácula ao interesse público. A jurisprudência desta Corte é pacífica nesse sentido, a exemplo da Decisão 1.438/2002-TCU-Plenário, do Acórdão 4779/2011-TCU-Primeira Câmara, e do Acórdão 3690/2013-TCU-Plenário.
97. Por fim, cumpre registrar que está em curso nesta Sefip a Fiscalização Contínua em Folhas de Pagamento cujo objetivo é executar, de forma regular e automática, críticas na folha de pagamento dos órgãos e entidades dos três Poderes da União. De sorte que é possível fiscalizar/monitorar continuamente os gastos com pessoal dos órgãos e entidades, coibindo fraudes e irregularidades de forma tempestiva, bem como promovendo o aperfeiçoamento dos controles internos."
5. 	Com base nessas anotações, a equipe de fiscalização da Sefip propõe encaminhamento ao Tribunal (peça 23) , com o qual anuiu o escalão dirigente daquela unidade especializada (peças 24 e 25) , na linha de considerar cumpridas as determinações constantes do Acórdão 2602/2013-TCU-Plenário, determinando-se o apensamento definitivo deste processo ao TC-Processo 019.100/2009-4 (autos de Monitoramento) , conforme previsto no art. 169, inciso I e § 2º, do Regimento Interno/TCU.
É o Relatório.

não há.

Não atuou.

RELATÓRIO DE INSPEÇÃO. ANÁLISE DO CUMPRIMENTO DE DETERMINAÇÕES FIXADAS EM ACORDÃO DESTA CORTE. PROVIDÊNCIAS ADOTADAS PELO ÓRGÃO FISCALIZADO INDICAM ADERÊNCIA ÀS DETERMINAÇÕES EXPEDIDAS. CIÊNCIA ACERCA DA ATUALIZAÇÃO JURISPRUDENCIAL SOBRE O PAGAMENTO DA RUBRICA DE "OPÇÃO" E DA INCORPORAÇÃO DE "QUINTOS". APENSAMENTO DOS AUTOS.

RELATÓRIO DE INSPEÇÃO (RI)

Secretaria de Fiscalização de Pessoal - Sefip.

Cuidam os autos do Relatório de Inspeção empreendida no Senado Federal pela Secretaria de Fiscalização de Pessoal - Sefip, no período de 10/6/2019 a 7/2/2020, com o objetivo de avaliar o cumprimento das determinações fixadas no Acórdão 2602/2013-TCU-Plenário (TC-Processo 019.100/2019-4, rel. min. Raimundo Carreiro, red. min. Walton Alencar Rodrigues) .
2.	O aludido decisum foi proferido em processo de Auditoria realizada no Senado Federal, em atendimento ao Acórdão 1755/2009-TCU-Plenário (rel. min. Raimundo Carreiro) , no desígnio de verificar a legalidade dos valores constantes na folha de pagamento daquela Casa Legislativa.
3.	O Acórdão 2602/2013-TCU-Plenário está sendo monitorado no TC-Processo 019.100/2009-4. Registre-se que os autos de Monitoramento já estiveram sob a relatoria de outros ministros desta Corte, vindo aos meus cuidados por sorteio, após algumas autoridades se declararem impedidas ou suspeitas, nos termos do art. 39 c/c parágrafo único do art. 151 do Regimento Interno - RI/TCU (peça 161, do TC-Processo 019.100/2009-4) .
4.	Ao despachar nos autos do TC-Processo 019.100/2009-4 (peça 166) , determinei à Sefip que fosse efetuada inspeção no Senado Federal, com a finalidade de examinar o atendimento às determinações insertas no Acórdão 2602/2013-TCU-Plenário e, em especial, de apurar possível descompasso existente entre o que determinava o subitem 9.2.3 da precitada decisão e a documentação acostada à peça 152 (do TC-Processo 019.100/2009-4) , que estabelecia os procedimentos a serem adotados pelo Senado para dar cumprimento ao comando fixado no referido subitem 9.2.3, mediante o Despacho 1.818/2018 - DGER/SF. 
5.	Desincumbindo-se do seu mister, a equipe da Sefip formulou a seguinte questão de fiscalização para orientar os trabalhos: "[a] Administração do Senado Federal adotou as devidas medidas com vistas a dar cumprimento às determinações contidas no Acórdão 2602/2013-TCU-Plenário?"
6.	Na fase de execução da inspeção, o grupo da unidade especializada utilizou as técnicas que se seguem: a)  análise documental; b) pesquisa em sistemas informatizados e sítio eletrônicos; e c) confronto de informações e documentos, comparação com a legislação e com a jurisprudência do TCU e do Supremo Tribunal Federal. 
7.	Os comandos do Acórdão 2602/2013-TCU-Plenário foram assim vazados:
"9.2. com fulcro no inciso I do art. 43 da Lei 8.443/1992 c/c o inciso II do art. 250 do Regimento Interno do TCU, determinar à Administração do Senado Federal que adote as seguintes medidas, informando a este Tribunal, no prazo de trinta dias, os resultados alcançados:
9.2.1. adote providências com vistas à regularização dos pagamentos das remunerações cujo somatório situa-se acima do teto constitucional, em atendimento ao contido na Constituição Federal, art. 37, inciso XI, considerando o valor do subsídio mensal percebido pelos Ministros do STF, conforme Acórdão 1745/2011-TCU-Plenário e Acórdão 2142/2013-TCU-Plenário;
9.2.1.1. [tornado insubsistente pelo Acórdão 1111/2017-TCU-Plenário, rel. min. Benjamin Zymler];
9.2.2. providencie, nos termos do art. 133 da Lei 8.112/1990, assegurando o contraditório e a ampla defesa, a regularização das possíveis acumulações de cargos verificadas em relação aos servidores listados às fls. 155 a 161, Anexo 2, com exceção dos servidores Antônio Thomé e Olavo Nery Corsatto, cujos respectivos processos tramitam nesta Corte de Contas, informando a este Tribunal das medidas adotadas e dos resultados obtidos;
9.2.3 adote as medidas administrativas cabíveis, visando a transformar a parcela referente ao pagamento da incorporação de quintos de FC e a vantagem prevista no art. 193 da Lei 8.112/1990 (FC/opção) concedidas a todos os servidores do Senado Federal (Consultores Legislativos, Consultores de Orçamentos, Advogados, Analistas Legislativos, Técnicos Legislativos e Auxiliares Legislativos) , em especial os Consultores Legislativos relacionados nas fls. 169 a 171 do Anexo 2, até mesmo os aposentados, sem que tenham sido formalmente designados para o exercício de função comissionada de direção, chefia ou assessoramento, em desconformidade com os artigos 62 e 62-A da Lei 8.112/1990, 3º da Lei 8.911/1994, e 15 da Lei 9.527/1997, em parcela compensatória passível de atualização pelos índices gerais de reajuste aplicáveis às remunerações dos servidores públicos, a ser absorvida por ocasião: do desenvolvimento no cargo ou na carreira por progressão ou promoção, ordinária ou extraordinária; da reorganização ou da reestruturação dos cargos e da carreira ou das remunerações; da concessão de reajuste ou vantagem de qualquer natureza; 
9.2.4. adote providências para que os médicos que doravante venham a ingressar nos quadros do Senado Federal cumpram a jornada de trabalho determinada pelo art. 19 da Lei 8.112/1990, exigida para todos os servidores;
9.2.5. adote para os servidores que exerçam função de confiança a jornada integral de trabalho de 40 horas semanais, mediante controle de frequência, condizente com a 'integral dedicação ao serviço', de que trata o § 1º do art. 19 da Lei 8.112/1990;
9.2.6. abstenha-se de considerar as horas trabalhadas, dentro da jornada de 8 horas diárias, como horas extras, em contrariedade ao art. 19 c/c art. 74 da Lei 8.112/90, a exemplo das evidenciadas nas tabelas com as horas extras pagas, referentes aos meses de junho de 2008 a julho de 2009 (peça 46) ;
9.2.7. adote providências para regularizar as contribuições devidas ao PSS, incidentes sobre a parcela referente à FC-08 vinculada à investidura, antes da publicação da Lei 12.300/2010, informando a este Tribunal, em 60 (sessenta) dias, os resultados obtidos;
9.2.8. compense eventual concessão de direito ao recebimento de valores em atraso da FC-08 aos Consultores Legislativos aposentados com os valores que já foram pagos a título de FC/opção (vantagem prevista no art. 193 da Lei 8.112/1990) e de VPNI de quintos de FC, sem amparo legal;
9.2.9. em relação às pensões instituídas por servidores falecidos a partir de 31/12/2003, observe as orientações contidas no Acórdão 2553/2013-TCU-Plenário (TC Processo 033.376/2010-7) ;
9.3. recomendar ao Senado Federal que as nomeações de servidores para ocupar cargo em comissão sejam precedidas de parecer da Comissão Permanente de Verificação de Acumulação de Cargos Públicos no Senado Federal, instituída pelo Ato da Comissão Diretora nº 18/2006, observando também a Resolução 35/2013;"
8.	A Sefip analisou uma a uma as determinações e a recomendação dirigidas ao Senado Federal, conforme sintetizo a seguir:
8.1. subitem 9.2.1: a) o Ato 27/2013, da Comissão Diretora do Senado Federal, determinou a aplicação desse comando na folha de outubro de 2013; b) consulta à folha de pagamento do Senado Federal revela que a administração daquela Casa Legislativa vem adotando as medidas necessárias para aplicação do teto constitucional sobre a remuneração de seus servidores; e c) determinação atendida;
8.2. subitem 9.2.2: a partir das informações prestadas pelo Senado Federal, foi demonstrado o alcance das providências empregadas para apurar os possíveis indícios de irregularidades nas acumulações de cargos verificadas na auditoria; e b) determinação cumprida;
8.3. subitem 9.2.3: a) parecer da Advocacia do Senado concluiu que "a designação formal não convalida a ilegalidade decorrente das atribuições da FC inerente [que] não corresponderem a funções de direção, chefia ou assessoramento" e que seria necessário observar "se as funções incorporadas atendiam às atribuições de direção, chefia e assessoramento, em observância ao art. 62 da Lei 8.112/1990"; b) a administração do Senado identificou "rol de funções inerentes, com característica de parcela remuneratória de natureza permanente, além do critério da falta de designação formal", com extensa análise sobre as atribuições das funções comissionadas; c) a partir dessas balizas, foram estabelecidos o rol de funções incorporadas indevidamente e os procedimentos necessários para regularização dos casos identificados; d) nos processos relativos a cada servidor, a administração recompôs a situação individual da Vantagem Pessoal Nominalmente Identificada - VPNI referente a quintos/décimos, a fim de verificar qual seria a real composição, desconsiderando os períodos de função inerente ao cargo; e) não há reparos a fazer nos cálculos realizados pelo Senado Federal para a absorção das vantagens concedidas sem amparo legal; f) sobre as razões apresentadas na peça 152 do TC-Processo 019.100/2009-4, objeto da determinação do Ministro-Substituto Marcos Bemquerer, esclarece-se que: i) os critérios adotados no Despacho 1.818/2018-DGER/SF (retificado pelo Despacho 2.343/2018-DGER) estão em conformidade com o prescrito no subitem 9.2.3 do Acórdão 2602/2013-TCU-Plenário; ii) ao aplicar a decisão desta Corte, a Diretoria-Geral do Senado buscou a interpretação mais assertiva do conteúdo do referido dispositivo e está cumprindo integralmente o comando do Tribunal, tendo incluído no procedimento outras vantagens que foram concedidas sem amparo legal, conforme decisão interna daquela Casa Legislativa; e iii) não se constatou qualquer extrapolação no cumprimento de determinação do Tribunal; e g) determinação atendida; 
8.4. subitem 9.2.4: não houve ingresso de médicos no quadro de servidores do Senado Federal após o Acórdão 2602/2013-TCU-Plenário;
8.5. subitem 9.2.5: considera-se a ineficácia superveniente da determinação, ante a nova orientação do TCU (Acórdão 8006/2017-TCU-Segunda Câmara, rel. min. subst. André Luís de Carvalho) de que a jornada dos servidores públicos ocupantes de cargo em comissão e funções de confiança deve observar os limites mínimo e máximo de seis horas e oito horas diárias, respectivamente, não podendo superar quarenta horas semanais, conforme previsto no art. 19 da Lei 8.112/1990;
8.6. subitem 9.2.6: a) o Senado Federal, por meio do Ofício 583/2013-ADVOSF, de 4/12/2016, informou que publicou o Ato 2, de 2013, do Primeiro Secretário (peça 80, p. 17-19, do TC-Processo 019.100/2009-4) , com o propósito de dar efetivo cumprimento à decisão do Tribunal; b) o referido normativo passou por alterações, estando atualmente em vigor o Ato 2, de 2017, do Primeiro Secretário (peça 19) ; c) entende-se que os regramentos constantes do documento indicado na alínea b precitada são aptos a evitar pagamentos de horas-extras dentro da jornada de trabalho, porquanto somente permitem a percepção de valores por serviços extraordinários que excederem o equivalente mensal a 40 (quarenta) horas semanais, apurado no sistema de controle de eletrônico de frequências; e d) há ainda maior controle social acerca desse tipo de gasto, estando as providências alinhadas à determinação do Tribunal;
8.7. subitem 9.2.7: a) foi designado grupo de trabalho no Senado, por meio da Portaria da Diretoria-Geral 4.529/2013 (peça 80, p. 14, TC-Processo 019.100/2009-1) , com atribuição de tomar as medidas necessárias para atender essa imposição; b) no Relatório de Gestão do exercício de 2013 daquela Casa Legislativa (peça 21) , o referido item foi incluído no rol de determinações pendentes de cumprimento, tendo em vista que se aguardava parecer com as orientações da Advocacia do Senado; c) a administração do Senado está envidando esforços para promover a regularização das parcelas concernentes à previdência social; e d) a determinação está sendo cumprida;
8.8. subitem 9.2.8: "o item 9.2.1.1 foi tornado insubsistente em sede de [pedido de reexame], por meio do Acórdão 1111/2017-TCU-Plenário. Desse modo, a determinação no sentido de compensar os eventuais valores devidos em atraso de FC-08 aos consultores legislativos aposentados, com os valores que já haviam sido pagos a título de FC/opção (vantagem prevista no art. 193 da Lei 8.112/1990) e de VPNI de quintos de FC, sem amparo legal, restou esvaziada";
8.9. subitem 9.2.9: o órgão inspecionado informou que essa determinação foi cumprida em janeiro de 2014, sendo observadas as orientações contidas no Acórdão 2553/2013-TCU-Plenário nos cálculos dos proventos das pensões concedidas a partir de 31/12/2003; e b) há elementos suficientes nos autos para considerar que a determinação foi atendida;
8.10. subitem 9.3  (recomendação) : a) a Comissão Diretora do Senado Federal editou o Ato 26, de 2013, com vistas a redefinir os órgãos que serão representados na Comissão Permanente de Acumulação de Cargos (peça 80, p. 20, do TC-Processo 019.100/2009-4) ; e b) a norma mencionada está em afino com a recomendação do Tribunal, uma vez que o objetivo da referida comissão não mais se restringe a adotar providências administrativas estabelecidas pelo art. 133 da Lei 8.112/1990, mas passou a atuar preventivamente na verificação ou apuração de casos de servidores que acumulam cargos públicos indevidamente. 
9.	Ao fim de seu arrazoado, a equipe de inspeção e o escalão dirigente da Sefip sugeriram ao Tribunal considerar cumpridas as determinações constantes do Acórdão 2602/2013-TCU-Plenário, determinando-se o apensamento definitivo deste processo ao TC-Processo 019.100/2009-4, conforme previsto no art. 169, inciso I e § 2º, do Regimento Interno/TCU.
II
10.	As análises que constam do Relatório precedente (com os documentos que as acompanham) e o resumo acima indicam que o Senado Federal está atendendo aos comandos do Tribunal fixados no Acórdão de referência, interpretação com a qual estou de acordo. 
11.	Nada obstante essa exegese, entendo necessário colher para exame pontual a questão mencionada no meu despacho inserto à peça 166 do TC-Processo 019.100/2009-4 (autos de Monitoramento) . Relembre-se que determinei a apreciação de possível descompasso existente entre o subitem 9.2.3 do Acórdão 2602/2013-TCU-Plenário e a documentação acostada à peça 152 (do TC-Processo 019.100/2009-4) , que estabelecia os procedimentos a serem adotados pelo Senado, mediante o Despacho 1.818/2018 - DGER/SF, para efetivar essa injunção.
12.	Recorde-se que o subitem 9.2.3 da precitada decisão atribuiu ao Senado Federal a responsabilidade de corrigir as situações individuais que se enquadravam em irregularidades detectadas na concessão de benefícios pecuniários a servidores. Transcrevo-o novamente para melhor compreensão:
"9.2.3 adote as medidas administrativas cabíveis, visando a transformar a parcela referente ao pagamento da incorporação de quintos de FC e a vantagem prevista no art. 193 da Lei 8.112/1990 (FC/opção) concedidas a todos os servidores do Senado Federal (consultores legislativos, consultores de orçamentos, advogados, analistas legislativos, técnicos legislativos e auxiliares legislativos) , em especial os consultores legislativos relacionados nas fls. 169 a 171 do Anexo 2, até mesmo os aposentados, sem que tenham sido formalmente designados para o exercício de função comissionada de direção, chefia ou assessoramento, em desconformidade com os artigos 62 e 62-A da Lei 8.112/1990, 3º da Lei 8.911/1994, e 15 da Lei 9.527/1997, em parcela compensatória passível de atualização pelos índices gerais de reajuste aplicáveis às remunerações dos servidores públicos, a ser absorvida por ocasião: do desenvolvimento no cargo ou na carreira por progressão ou promoção, ordinária ou extraordinária; da reorganização ou da reestruturação dos cargos e da carreira ou das remunerações; da concessão de reajuste ou vantagem de qualquer natureza;" 
13.	O Senado Federal informou que, por meio do Despacho 1.818/2018-DGER, posteriormente retificado pelo Despacho 2.343/2018-DGER, estabeleceram-se os procedimentos a serem empregados para a aplicação do subitem 9.2.3 da aludida decisão (peça 17) .
14.	Em linhas gerais, os procedimentos foram os seguintes: a) identificar as pessoas possivelmente afetadas pelo decisum; b) iniciar processos individualizados (dar ciência ao interessado, instruir para o caso individual, intimar o beneficiário, julgar as alegações apresentadas, elaborar relatório indicando a decisão inicial de caráter geral, produzir a decisão do caso concreto e publicar a decisão) ; e c) após, lançar no sistema Ergon a decisão e notificar o interessado sobre o prazo para ingressar com pedido de reconsideração. 
15.	A sistemática discriminada no item anterior indica a previsão procedimental do enfrentamento da questão, ou seja, a situação estática. Da documentação acostada aos autos pela Casa Legislativa, sobressaem as providências efetivas adotadas, isto é, o aspecto dinâmico: a) houve análise do histórico de criação das funções e, após, foram discriminadas aquelas consideradas inerentes aos cargos efetivos, com vistas às adequações cabíveis; b) relacionou-se os servidores ativos e inativos que teriam as suas vantagens pessoais transformadas em parcelas compensatórias, por meio de processos individualizados de apuração; e c) os processos concluídos foram registrados no sistema Ergon, com efeitos a partir de 12/7/2018, e os demais seriam inseridos no aludido sistema na medida em que fossem concluídos.
16.	O Senado Federal informou ainda que parte das parcelas já foram absorvidas com aumento remuneratório ocorrido em janeiro/2019 e que desde a data da publicação do Acórdão de referência, nos atos de concessão de aposentadoria, os décimos incorporados decorrentes do exercício de função comissionada afivelada ao cargo efetivo, de lotação ou sem designação foram transformados em parcela compensatória.
17.	Como se percebe, as providências tomadas pelo Senado Federal indicam aderência à imposição prevista no subitem 9.2.3 do Acórdão 2602/2013-TCU-Plenário, razão pela qual a determinação pode ser considerada atendida.
III
18.	Em acréscimo à proposta de encaminhamento oferecida pela unidade técnica (de entender cumpridas as determinações e a recomendação do aludido Acórdão) e tendo em vista a informação de que o Senado vem adotando as disposições fixadas no subitem 9.2.3 do Acórdão 2602/2013-TCU-Plenário em seus atos de concessão de aposentadoria, creio que seja oportuno dar ciência àquela Casa Legislativa de que as matérias relacionadas ao pagamento da vantagem de "opção" do art. 2º da Lei 8.911/1994 e à incorporação de quintos sofreram aggiornamento ("atualização") .
19.	Quanto à primeira, registre-se que o magistério jurisprudencial desta Corte de Contas tem impugnado concessões de aposentadoria e pensões que se divorciam da norma de proibição disciplinada pelo art. 40, caput e § 2º, da Constituição Federal (vedação de o servidor inativo perceber proventos em montante superior ao correspondente à sua remuneração no cargo efetivo em que se deu a aposentadoria) , especialmente quando o servidor atende aos requisitos para aposentadoria somente após a edição da EC 20/1998, consoante o voto condutor do Acórdão 1599/2019-TCU-Plenário (rel. min. Benjamin Zymler) :
"8. De fato, o servidor implementou os requisitos para aposentadoria apenas em 2015, mediante aplicação da regra prevista no art. 2º da EC 47/2005 (redução de um ano de idade para cada ano excedente de contribuição) .
9. Veja-se que nem mesmo mediante contribuição, o valor dos proventos, calculados com base na Lei 10.887/2004, pode superar, no momento da concessão, o valor da última remuneração. Ou seja, os proventos, calculados com base na média da remuneração que serviu de base para as contribuições previdenciárias, não podem superar a remuneração do servidor no cargo no qual se dá a aposentação. Com mais razão ainda é indevido o acréscimo de parcela aos proventos sobre a qual não incidiu contribuição previdenciária. 
10. Portanto indevido o pagamento da parcela 'opção', por violar o § 2º do art. 40 da CF, transcrito." (grifos acrescidos) .
20.	Ao acolher a tese do relator, o Plenário decidiu: 
"9.4. firmar entendimento de que é vedado o pagamento das vantagens oriundas do art. 193 da Lei 8.112/1990, inclusive o pagamento parcial da remuneração do cargo em comissão ('opção') , aos servidores que implementaram os requisitos de aposentadoria após 16/12/1998, data de publicação da Emenda Constitucional 20, que limitou o valor dos proventos à remuneração do cargo efetivo no qual se deu a aposentadoria."
21.	Igualmente afinados com essa interpretação estão, entre outros, os Acórdãos: 14.580/2019 (rel. min. subst. Weder de Oliveira) e 14.567/2019 (de minha relatoria) , ambos da 1ª Câmara; e 13.096/2019 (rel. min. Ana Arraes) e 13.074/2019 (rel. min. Aroldo Cedraz) , da 2ª Câmara. 
22.	Acerca da vantagem dos "quintos", o Supremo Tribunal Federal, no dia 18/12/2019, apreciou os declaratórios opostos contra o RE 638.115/CE em sessão presencial, conferindo solução definitiva à matéria, ao assentar que, nos casos de pagamento de "quintos" decorrentes de decisão administrativa ou judicial não transitada em julgado, deve haver modulação dos efeitos, ou seja, absorção integral das parcelas por quaisquer reajustes futuros concedidos aos servidores. Ao revés, para a hipótese de decisão judicial passada em julgado não haverá modulação (absorção) .
23.	Em específico, deve-se verificar a origem do pagamento de "quintos", se advindos de decisão judicial transitada em julgado ou não ou ainda de decisão administrativa. Na hipótese em que não houver decisão judicial passada em julgado ou quando se tratar de decisão administrativa, a rubrica de "quintos" incorporada com base em funções comissionadas exercidas de 8/4/1998 a 4/9/2001 deve ser destacada e transformada em "parcela compensatória" a ser absorvida por reajustes futuros concedidos nos proventos, nos termos do RE 638.115/CE. 
24.	Registre-se que ao relatar o TC-Processo 030.507/2019-7 sintetizei os principais entendimentos desta Corte de Contas e do STF acerca do pagamento da vantagem em questão ("quintos") , bem como defendi a autovinculação do TCU às decisões da Suprema Corte proferidas em Recurso Extraordinário, colhido e julgado pela sistemática da repercussão geral (no caso, o RE 638.115/CE) , sob os fundamentos da coerência, da estabilidade, da integridade da jurisprudência, consoante a previsão expressa do CPC (art. 926) , e em atenção à "unidade ao direito" e à segurança jurídica. Essa tese recebeu acolhida da 2ª Câmara, por meio do Acórdão 442/2020.
25.	Diante desse contexto, compreendo que deve ser dada ciência ao Senado Federal dos entendimentos deste Tribunal expressos nos Acórdão 1599/2019-TCU-Plenário (rel. min. Benjamin Zymler) e 442/2020 - 2ª Câmara (de minha relatoria) , com a finalidade de orientar o tratamento do tema relacionado, respectivamente, ao pagamento da vantagem de "opção" do art. 2º da Lei 8.911/1994 e à incorporação de "quintos".
IV
26.	Por fim, reitere-se que o Acórdão 2602/2013-TCU-Plenário está sendo monitorado nos autos do TC-Processo 019.100/2009-4 (em análise na unidade técnica) e registre-se que está em curso na Sefip o 5º ciclo de fiscalização contínua em folhas de pagamento (TC-Processo 022.202/2019-6) , cujo objetivo é empreender, de forma regular e automática, críticas nas folhas de pagamento dos órgãos e entidades dos três Poderes da União, por meio do desenvolvimento e execução de algoritmos que analisam os dados cadastrais e financeiros dos servidores/pensionistas, em diversas bases de dados sob custódia do TCU, apontando os casos em que há indício de irregularidade ou inconsistência de dados.
27.	Em face do exposto, acolho a proposta de encaminhamento sugerida para os autos, com o acréscimo mencionado no item 25 acima.
                  Pelo exposto, manifesto-me por que seja adotada a Deliberação que ora submeto a este Colegiado.
	  
T.C.U., Sala das Sessões, em 22 de abril de 2020.

MARCOS BEMQUERER COSTA 
Relator

Inicialmente, informo haver pedido vista dos presentes autos para melhor estudar as providências adotadas pelo Senado Federal em cumprimento às determinações expedidas por esta Corte de Contas no Acórdão 2602/2013-TCU-Plenário (TC-Processo 019.100/2019-4) , do qual fui relator.
2.	Conforme anotado no Relatório elaborado pelo Ministro-Substituto Marcos Bemquerer Costa, a presente ação de controle teve origem em auditoria de conformidade na folha de pagamento do Senado Federal, nos termos determinados no Acórdão 1755/2009-TCU-Plenário, de minha relatoria.
3.	As apurações realizadas pela Sefip concluem que o Senado Federal atendeu às determinações e recomendações deste Tribunal, o que, de acordo com a unidade técnica, gerou uma economia de recursos ao Erário estimada em R$ 600 milhões ao longo de dez anos.
4.	As medidas corretivas foram aplicadas em amplo espectro, abrangendo mais de vinte cargos e funções técnicas do órgão, conforme Despacho 1.818/2018-DGER (retificado pelo Despacho 2.343/2018-DGER) .
5.	Chama atenção o empenho da direção administrativa do Senado Federal em ampliar o alcance da determinação versada no subitem 9.2.3 do acórdão monitorado, em que este Tribunal ordenou a adoção de medidas para a correção, mediante conversão em parcelas compensatórias, dos valores das rubricas pagas a título de incorporação de quintos de FC e da vantagem "opção" prevista na vigência do art. 193 da Lei 8.112/1990, nos casos em que não houvesse ocorrido a designação formal para o exercício da função comissionada de direção, chefia ou assessoramento.   
6.	Embora o comando expedido por esta Corte de Contas tenha se restringido aos casos de "ausência de designação formal" para a respectiva função, a área administrativa do Senado, apoiada no poder de autotutela, alargou o escopo da determinação deste Tribunal, ao promover análises complementares para "observar se as funções incorporadas atendiam às atribuições de direção, chefia e assessoramento, em observância ao art. 62 da Lei 8.112/1990". 
7.	Nesse passo, a Direção-Geral do Senado passou a considerar que a designação formal para o exercício de função comissionada inerente ao cargo efetivo ou "FC inerente" 
não é condição suficiente para o correto cumprimento da determinação disposta no item 9.2.3 do Acórdão 2602/2013-TCU-Plenário TCU, pois "não convalida a ilegalidade decorrente de as atribuições da FC inerente não corresponderem a funções de direção, chefia ou assessoramento" (item 44 do relatório de inspeção) . 
8.	Cabe esclarecer que o conceito de "FC inerente" foi adotado pela Direção-Geral do Senado para identificar os casos de funções comissionadas atribuídas aos respectivos servidores em decorrência do exercício do cargo efetivo "sem a necessária correlação com as atribuições de direção, chefia ou assessoramento" (peça 17, p. 8) . 
9.	Esse aprofundamento da medida de controle foi proposto pela Advocacia do Senado Federal, no Parecer 798/2018-ADVOSF (peça 17, p. 5) , e acolhido pela Diretoria-Geral da Casa Legislativa, repito, com base no poder de autotutela da Administração Pública, conforme assinalado pela Sefip. 
10.	Sobre essa questão, é oportuno destacar, conforme assinalado pela unidade técnica, que: 
Entre as razões que motivaram esta inspeção está o possível descompasso existente entre o que determina o subitem 9.2.3 do aludido decisum e a documentação apresentada no anexo da peça 152 do TC Processo 019.100/2009-4, principalmente no que diz respeito ao critério adotado no Despacho 1818/2018 - DGER/SF.  (item 2 da instrução coligida no Relatório; grifei) .
11.	Ao considerar que a referida peça 152 do TC Processo 019.100/2009-4 foi um despacho de minha autoria, emitido em 28/12/2018, na condição de Presidente deste Tribunal à época, imponho-me alguns comentários para rememorar o contexto e o objetivo daquele expediente. 
12.	O propósito do mencionado despacho foi encaminhar ao então relator, o Ministro Aroldo Cedraz (sucedido pelo Ministro-Substituto Marcos Bemquerer) , a documentação entregue por um grupo de servidores do Senado Federal, em audiência havida em 23/12/2018, no Gabinete da Presidência desta Corte de Contas, por mim recebida com base no dever de representação institucional. 
13.	Em apertada síntese, a documentação então apresentada à Presidência deste Tribunal suscitava possível extrapolação das medidas adotadas pela Casa Legislativa em relação ao comando expedido no subitem 9.2.3 do Acórdão 2602/2013-TCU-Plenário. Segundo alegado pelos servidores, a área administrativa do Senado, ao aplicar os critérios postos no Despacho 1818/2018 - DGER/SF, que, conforme já assinalado, incluíam a análise da correlação entre as funções incorporadas e as atribuições de direção, chefia e assessoramento, teria aplicado a determinação deste Tribunal a casos amparados por ato de designação formal, "assinados pelo Diretor-Geral do Senado Federal e fundamentados no regulamento interno daquela Casa Legislativa". Em tese, a designação formal atenderia aos requisitos de validade dos atos administrativos, observado o critério posto no multicitado subitem 9.2.3 do Acórdão 2602/2013-TCU-Plenário. 
14.	A situação-problema descrita pelos servidores seria exemplificada pelo caso do servidor aposentado Vespasiano de Carvalho Rosa Júnior, que, a despeito de ter apresentado, em sua defesa prévia no âmbito interno da Casa Legislativa, o Ato do Diretor-Geral nº 1961/1998 (publicado, junto com outros atos, nos Boletins Administrativos do Senado Federal nos 1790-5 e 1791-S, de 5 e 6/11/1998; peça 152, p. 7) , com a respectiva designação formal para o exercício de Função Comissionada de Assistente de Atividade Policial, não teve a sua defesa acatada pela administração do Senado Federal (peças 152, p. 16, e 164 do TC Processo 109.100/2009-4) .
15.	Foi nesse contexto, em cognição sumária do tema, que exarei, no referido despacho, a ponderação acerca do "descompasso" entre o comando deste Tribunal e as respectivas providências adotadas pela direção administrativa do Senado Federal, verbis:
	Entendendo haver um descompasso entre o comando do subitem 9.2.3 do Acórdão 2602/2013-TCU-Plenário e os critérios adotados pelo Senado Federal, foi encaminhada a esta Presidência a documentação em anexo, subscrita por vários servidores do Senado, a começar por Everaldo Bosco Rosa Moreira e outros.  (TC Processo 019.100/2009-4; peça 152) .
16.	Dessa forma, conferi o seguinte encaminhamento à documentação recebida:
	Sendo assim, encaminho a citada documentação ao Relator da matéria, Ministro Aroldo Cedra [sucedido pelo Ministro-Substituto Marcos Bemquerer], para que o TCU, em sede de monitoramento, avalie o estrito cumprimento pelo Senado Federal das determinações do Acórdão 2602/2013-TCU-Plenário bem como para que o monitoramento alcance as decisões que estão sendo tomadas no âmbito daquela Casa.  (TC Processo 019.100/2009-4; peça 152) .
17.	Na mesma ocasião, também determinei que o teor integral do referido despacho fosse levado ao conhecimento da Diretoria-Geral do Senado Federal. 
18.	Assentados esses esclarecimentos, verifica-se agora, a partir do relatório de inspeção aqui apreciado, que esses questionamentos foram enfrentados pela unidade técnica, concluindo-se que a ampliação do escopo da determinação versada no subitem 9.2.3 do Acórdão 2602/2013-TCU-Plenário, pela Direção-Geral do Senado Federal, baseou-se no poder de autotutela da Administração. 
19.             Especificamente quanto à proposta adicional do Relator consignada no subitem 9.2.1 da sua minuta de acórdão, para ciência ao Senado Federal sobre a alteração do entendimento desta Corte de Contas referente aos requisitos constitucionais para o pagamento da vantagem de "opção" do art. 2º da Lei 8.911/1994, nos termos do Acórdão 1599/2019-TCU-Plenário (relator: Ministro Benjamin Zymler) , observo que tal providência já foi adotada no recente Acórdão 4397/2020-TCU-Segunda Câmara, de minha relatoria, proferido em 23/4/2020, quando tal informação foi levada a todos os órgãos centrais da Administração Pública Federal, nos seguintes termos:
9.6 dar ciência aos seguintes órgãos de que, a partir do Acórdão 1599/2019-TCU-Plenário (relator: Ministro Benjamin Zymler) , o Tribunal de Contas da União passou a considerar ilegal, nos atos de aposentadoria e pensão, o pagamento da parcela adicional correspondente à "opção" oriunda do art. 193 da Lei 8.112/1990, no caso de servidores que implementaram o direito a aposentadoria após a publicação da Emenda Constitucional 20/1998 (16/12/1998) :
9.6.1 Secretaria de Gestão e Desempenho de Pessoal do Ministério da Economia;
9.6.2 Supremo Tribunal Federal;
9.6.3 Superior Tribunal de Justiça;
9.6.4 Tribunal Superior Eleitoral;
9.6.5 Tribunal Superior do Trabalho e Conselho Superior da Justiça do Trabalho;
9.6.6 Conselho Nacional de Justiça e Conselho da Justiça Federal;
9.6.7 Tribunal de Justiça do Distrito Federal e Territórios;
9.6.8 Câmara dos Deputados;
9.6.9 Senado Federal;
9.6.10 Ministério Público da União e Conselho Nacional do Ministério Público;  (grifei) .
20.	Não obstante, endosso a proposição do Ministro-Substituto Marcos Bemquerer, pois reforça, perante o Senado Federal, o teor da comunicação precedente. 
21.	Quanto à segunda orientação ao Senado Federal alvitrada pelo Relator, relativa às regras para incorporação de quintos/décimos de função comissionada, com destaque para os efeitos moduladores fixados pelo Supremo Tribunal Federal no julgamento final do RE 638.115-CE (Repercussão Geral - Tema 395) , também considero oportuna tal medida.
22.	Feitas essas observações, manifesto minha concordância com o acórdão apresentado pelo Relator.
	É como Voto, Senhor Presidente.
TCU, Sala das Sessões Ministro Luciano Brandão Alves de Souza, em 20 de maio de 2020.
RAIMUNDO CARREIRO
Revisor